最高法院刑事判決　　　　　　　　九十六年度台上字第七一號
上訴人（即
自訴人即反
訴 被告 ）　甲○○
被　　告（
即反訴人）　乙○○
上列上訴人因自訴被告偽造有價證券等罪及被告反訴誣告案件，
不服台灣高等法院中華民國九十五年八月二十二日第二審判決（
八十八年度上訴字第二七五一號，自訴案號：台灣板橋地方法院
八十六年度自字第四五一號），提起上訴，本院判決如下：
    主  文
上訴駁回。
    理  由
一、甲○○誣告及乙○○被訴偽造有價證券、偽造私文書、行使
偽造私文書部分：
按刑事訴訟法第三百七十七條規定：上訴於第三審法院，非以判
決違背法令為理由，不得為之；是提起第三審上訴，應以原判決
違背法令為理由，係屬法定要件；如果上訴理由狀並未依據卷內
訴訟資料具體指摘原判決不適用何種法則或如何適用不當，或所
指摘原判決違法情事顯與法律規定得為第三審上訴理由之違法情
形不相適合時，均應認其上訴為違背法律上之程式，予以駁回。
原判決綜合全案卷證資料，本於事實審法院之推理作用，認定上
訴人（即自訴人即反訴被告）甲○○有其事實欄一所載之犯行，
因而撤銷第一審關於被告（即反訴人）乙○○反訴甲○○誣告部
分諭知無罪之判決，改判論甲○○意圖他人受刑事處分，向該管
公務員誣告罪，處有期徒刑壹年貳月；另甲○○自訴乙○○涉犯
共同偽造有價證券、偽造私文書、行使偽造私文書（至自訴乙○
○涉犯共同使公務員登載不實文書、詐欺得利及侵占部分，另詳
後述）罪嫌部分，仍認不能證明乙○○犯罪，因而維持第一審就
該等部分諭知乙○○無罪之判決，駁回甲○○在第二審關於該等
部分之上訴；已分別詳敘其所憑之證據及認定之理由，對於甲○
○所為否認誣告之辯解，並已逐一駁斥及敘明不可採之依據；從
形式上觀察，原判決並無違背法令情形。甲○○之上訴意旨略以
：(一)、系爭土地（坐落台北縣樹林市○○○段溪漧厝小段第三六
七、三六七之一、三九二、三九二之一計四筆）買賣契約書上之
指紋，雖經法務部調查局（下稱調查局）鑑定認係上訴人之指紋
，但該經調查局鑑定之契約書，乃乙○○主張已作廢不用之契約
書，乙○○既主張該份契約書已作廢，即不能認定為證物；至乙
○○遲至八十九年間始提出所謂已更改且雙方以印鑑章更正之契
約書，主張該契約書方為正確之土地買賣契約書，上訴人亦已一
再主張該契約書上之指紋，乃上訴人在被騙情形下所捺上，印文
則係遭盜蓋，上訴人並無另於簽約日以外之時間於契約書上蓋用
更正章，也無乙○○所云雙方有蓋更正章及騎縫章之事實（乙○
○所蓋之章與其原主張之契約書所蓋印章不同）；又上訴人迭次
指稱: 沒有人介紹買賣本件土地，上訴人只是要借款四百萬元（
新台幣，下同），方同意設定抵押權，始在誤以為是借款的契約
書上捺指印（因信任而未看契約內容）；原判決就此有利於上訴
人之證據，未說明不採之理由，自屬理由不備。(二)、乙○○所辯
均為不實，證人劉王淑琴與乙○○為共同正犯，其證詞不足採信
；至證人李日吉與乙○○配合而作偽證，其證詞顯有偏頗，原判
決無視乙○○與事實有違之主張，及證人陳文福有利於上訴人之
證詞，遽予論處上訴人罪刑，殊與證據法則有違。(三)、原判決理
由甲、貳、(二)、(2)說明：『台北縣樹林地政事務所於八十六年一
月十五日電話通知抵押權准予聲請登記，但乙○○原所檢具之土
地登記申請書、抵押權設定契約書、印鑑證明書及戶籍謄本，其
中「甲○○」，均植為「陳榮」與土地登記簿記載之所有權人
「甲○○」不符，聲請抵押登記資料須全部更正，上訴人之印鑑
證明書、戶籍謄本應重新申請，才能辦理登記。為此，乙○○與
上訴人聯絡請其重新申領印鑑證明、戶籍謄本，並在抵押權設定
契約書將「陳榮」改為「甲○○」；惟上訴人要求需再付價金
五十萬元，乙○○雖同意其要求，但相對要求上訴人同意以八十
六年度公告現值加四成增加設定抵押權，雙方又於八十六年一月
十六日訂立協議書，同意第二次設定抵押權增加抵押債權額五千
七百萬元，上訴人乃於上述協議書及收據上分別簽名及蓋用印鑑
章，乙○○則取得姓名改為「甲○○」之印鑑證明、戶籍謄本，
抵押權設定契約書上亦將義務人「陳榮」更改為「甲○○」，
並蓋妥印鑑章以示更正，乙○○乃於八十六年一月二十一日完成
抵押債權額四百萬元及五千七百萬元之抵押權設定登記』。然乙
○○對此部分事實，先後有數種不同主張，上訴人已詳加反駁，
原判決對此未說明其取捨之心證理由，同屬理由不備。(四)、辦理
本件抵押權設定之代書陳美銀或郭志峰，從未見過上訴人，一切
設定資料及用印，均是乙○○蓋好後再拿給陳美銀或郭志峰辦理
，已據其二人證述明確，本件抵押權設定之過程既違反一般常情
，益證上訴人確未於八十六年一月十六日之協議書、六千一百萬
元之抵押權設定書用印及交付代書辦理，原判決對此有利於上訴
人之事證，何以不足採，仍未為說明，亦有理由不備之違法。(五)
、本件系爭收據及本票簽收單上之印鑑文，從未與印鑑章併送鑑
定，肉眼無法判斷；況本票簽收單並無上訴人簽收之署押，卻有
乙○○親筆寫上「簽收人」字樣，上訴人不可能承認收據及本票
簽收單上之印鑑印文為真正；原判決逕自推定，尚與證據法則有
違。(六)、上訴人在原審指稱：伊未曾在台灣土地銀行樹林分行（
下稱土銀樹林分行）開戶，依該分行開戶資料，其中開戶卡及領
用金融卡之連絡電話寫上劉王淑琴之住宅電話，而非填載上訴人
所居住之工廠電話，且開戶卡上「甲○○」姓名、日期均填載錯
誤，應是劉王淑琴僭行開戶，該銀行行員李明盈未發現而核准開
戶，則李明盈於原審證述係上訴人親自開戶，即與事實不符。再
上訴人雖於八十六年四月十九日換領新身分證但無法藉此推定上
訴人有於同年月三十日領取金融卡，況劉王淑琴於原審已承認其
擅自代上訴人辦理金融卡、領取遭退之本票及書寫取款條取款等
事實，足證在土銀樹林分行開戶、存入本票、領用款項等行為均
為劉王淑琴所為。凡此有利於上訴人之事證，何以不足採取，原
判決悉未說明，同屬理由不備。(七)、訴願書第一頁雖載有上訴人
地址，然亦載有送達代收人乙○○及其地址，其他訴願文書及駁
回通知等均僅記載乙○○之地址，有該等資料在卷可參；又授權
訴願書有乙○○筆跡，為乙○○所是認，但乙○○所云上訴人簽
授權訴願書之日期八十五年七月八日，乙○○已出國，上訴人顯
不可能於是日交付授權訴願書給乙○○，參以訴願文書等件均寄
交乙○○收受，未寄給上訴人，顯係怕上訴人知悉，益證乙○○
僭越提起訴願，是授權訴願書乃乙○○偽造，其理至明。再乙○
○於八十五年十一月二十一日送交地政機關之抵押權設定資料，
係同年七月二日遭退件之全卷資料，可見其再次聲請登記，並未
通知上訴人，則上訴人既不知情，焉能要求乙○○付款，且乙○
○在能否辦理抵押權設定登記未定之前，更不會提前付款；參以
乙○○直至八十九年十二月間，始提出所謂三百五十萬元簽收單
為證據，且發函假裝係太發公司還給乙○○，乙○○才有辦法提
出為證，設使乙○○確有交付面額三百五十萬元之本票，則簽收
條理應由乙○○執存而與太發公司無關，豈會由太發公司保管，
且直至訴訟進行二、三年後方由太發公司還給乙○○，亦與事理
有違。何況上訴人苟有收受該本票，依常理，不可能不提兌，原
判決認係單純之民事糾紛，亦有違論理法則。(八)、本件分別有八
十五年三月二十日、六月二十日之印鑑章及八十六年一月二十三
日土銀樹林分行之印鑑章共三顆；有八十五年四月十九日、八十
六年四月十九日、二十八日之身分證三張，及有八十五年三月二
十日、六月二十八日、八十六年一月十五日、四月十九日之印鑑
證明及戶籍謄本各四份；而法官訊問時未表明是何日之印鑑章等
物，上訴人雖回答係八十五年六月二十五日之前半個月，實則上
訴人所交付者係八十五年三月二十日之印鑑章等物，並非指八十
五年六月二十八日已變更之印鑑章；至八十五年六月二十八日應
乙○○要求變更印鑑，再申領印鑑證明等資料交劉王淑琴轉交乙
○○一節，係因上訴人於訴訟之初並不知究係乙○○獨自盜用或
與劉王淑琴共同盜用，始未對劉王淑琴一併提出告訴，迨審理中
方知係其二人共同所為，但不問如何，上訴人之主張始終如一，
原判決認上訴人主張上開再申領之印鑑證明等資料交付何人，尚
有疑問云云，認事顯然有誤。另劉王淑琴於八十六年一月十五日
申領上訴人之印鑑證明、戶籍謄本，並無何證據足資證明係上訴
人委託其辦理，且無乙○○所云需上訴人再領印鑑證明及戶籍謄
本之正當原因，應係劉王淑琴盜領；原判決遽予認定係上訴人委
託劉王淑琴領取，殊有違誤。(九)、上訴人為遷戶籍回父親戶內，
因無身分證，才申請補發（非換發）同時辦理遷址，未用到劉王
淑琴所保管之上訴人印鑑章及八十六年四月十九日所發之上訴人
身分證，此由戶政機關檢送之資料即可證明，凡此有利上訴人之
事實，何以不足採，原判決仍未說明，仍屬理由不備。(十)、乙○
○偽造之土地買賣契約書並無正副本之分，只有正本二本，且均
由乙○○持有，是八十五年六月二十五日之土地買賣契約書正本
，八十五年六月二十五日之特約書、八十五年七月八日之協議書
、八十五年七月十五日之協議書、八十五年十一月二十九日之協
議書、土地增值稅申報書、土地移轉契約書、土地過戶登記申請
書，均為乙○○偽造，原審就上訴人自訴之此部分事實，均未調
查審酌，難謂無已受請求之事項未予判決之違法。(十一)、上訴人雖
曾因違反稅捐稽徵法一案被提起公訴，但已判決無罪確定，原判
決引為量刑依據，洵與卷內資料不符；請求撤銷原判決關於此等
部分之判決，發回原審法院更為審理等語。惟查：刑法上之誣告
罪，本不限於所告事實全屬虛偽時，始能成立，倘所告事實之一
部分係出於故意虛構，仍不得謂非誣告。再按告訴人所訴事實不
能證明其係屬實，在對於被訴人為不起訴處分確定者，固不能謂
告訴人因此即應負誣告罪責，然此必以告訴人有出於誤會或懷疑
被訴人有此事實，或對其事實張大其詞而為申告之情形，始足以
當之；若告訴人以自己親歷被害事實，堅指被訴人有犯罪行為，
指名向該管公務員告訴，經不起訴處分，認被訴人並無此犯罪事
實者，即不能謂告訴人不應負誣告罪責。原判決綜合調查證據之
結果，認上訴人就系爭土地確有與乙○○簽定買賣契約、辦理抵
押權設定及約定徵收補償費代償等事實，而原判決事實欄一、(一)
所載抵押設定契約書上之「甲○○」印文、四百萬元本票上之指
印；事實欄一、(二)所載之三百五十萬元本票影本及八十五年七月
四日書具之五十萬元收據、八十五年十一月二十九日書具之三百
五十萬元收據上之「甲○○」印文；事實欄一、(三)所載抵押權設
定契約書上之「甲○○」印文、八十六年一月十六日協議書上之
「甲○○」印文；事實欄一、(四)所載之本票影本五紙及八十六年
四月一日收據上之「甲○○」簽名、印文；事實欄一、(五)所載之
八十六年四月十九日書具之同意書、切結書上之「甲○○」簽名
及印文，均係上訴人所簽及為上訴人於八十五年六月二十八日在
台北縣樹林戶政事務所登記之「甲○○」印鑑章所蓋之事實，已
堪以認定上訴人明知上情，猶具狀誣指乙○○、劉王淑琴侵占其
交付之國民身分證、印鑑章，進而偽造上述票據、收據、抵押權
設定契約書、協議書、同意書及切結書等文件，誣告乙○○犯偽
造有價證券、偽造私文書、行使偽造私文書、詐欺、侵占、使公
務員登載不實文書等罪，其意圖使乙○○受刑事處分之意圖，灼
然至明，乃論上訴人以刑法第一百六十九條第一項誣告罪；並另
說明乙○○與上訴人既有買賣系爭土地之事實，其為保障產權而
為抵押權之設定、約定徵收補償費代償等，均與事實相符，乙○
○雖有部分價金未付，乃民事糾紛，不能證明乙○○犯罪，乃維
持第一審就乙○○被訴偽造有價證券、偽造私文書、行使偽造私
文書部分諭知無罪之判決，駁回甲○○在第二審關於各該部分之
上訴，依上說明，其法則之適用，於法洵無違誤，經核亦無調查
未盡或理由不備之違法。上訴意旨(一)、(三)、(六)至(九)再為事實上之
爭辯，殊非適法之第三審上訴理由。又原判決既採信不利上訴人
之證據，資為論罪基礎，自係摒棄不採其有利部分，原判決就此
雖未詳細說明其取捨之心證理由，稍嫌疏漏，但與判決主旨尚無
所影響；上訴意旨(一)至(六)、(九)指摘原判決理由不備，亦非適法之
上訴理由。再原判決已就上訴人自訴之事實，一一調查論列；上
訴意旨(十)指摘原判決有已受請求之事項未予判決之違法，尚有誤
會。至量刑之輕重，係屬事實審法院得依職權自由裁量之事項，
苟已斟酌刑法第五十七條各款所列情狀，而未逾越法定刑度，不
得遽指為違法。原判決就上訴人犯罪情節，已在事實欄明白認定
及於理由欄詳加論斷，最後明審酌其犯罪動機、手段、所生危
害等一切情狀，在法定刑範圍內，從輕量處有期徒刑壹年貳月，
難謂有何違法。上訴意旨(十一)任加指摘，仍非適法。綜上所述，上
訴意旨置原判決明確論斷於不顧，對原審取捨證據及證據證明力
判斷暨量刑之審判職權行使，任憑己見，或就同一證據資料為相
異之評價，或就不影響於判決本旨事項再為事實上之爭辯；其他
上訴意旨復屬與本件犯罪構成要件無關之細節，任加指摘，自毋
庸一一論述；是上訴人此部分之上訴，核與法定上訴第三審之形
式要件不符，其上訴違背法律上之程式，應予駁回。
二、乙○○被訴使公務員登載不實文書、詐欺得利及侵占部分：
按刑事訴訟法第三百七十六條所列各罪之案件，經第二審判決者
，不得上訴於第三審法院，法有明文。甲○○自訴乙○○使公務
員登載不實文書、詐欺得利及侵占部分，原判決係維持第一審就
該等部分均諭知無罪之判決；查使公務員登載不實文書、詐欺得
利及侵占罪，經核分別屬刑事訴訟法第三百七十六條第一款、第
三款及第四款之案件，依首開說明，既經第二審判決，自不得上
訴於第三審法院，甲○○復就此三部分提起上訴，顯為法所不許
，其此三部分之上訴為不合法，亦應予駁回。
據上論結，應依刑事訴訟法第三百九十五條前段，判決如主文。
中　　華　　民　　國　九十六　年　　一　　月　　四　　日
                      最高法院刑事第十二庭
                          審判長法官  林　永　茂
                                法官  洪　文　章
                                法官  蘇　振　堂
                                法官  蕭　仰　歸
                                法官  何　菁　莪
      本件正本證明與原本無異
                                      書  記  官
中　　華　　民　　國　九十六　年　　一　　月　　九　　日
                                                      Ｋ
